【裁判字號】    98,上,10
【裁判日期】    981124
【裁判案由】    撤銷被告間贈與行為等
【裁判全文】
臺灣高等法院臺南分院民事判決    98年度上字第10號
上   訴   人  慶豐商業銀行股份有限公司
法 定 代理人  丁○○
訴 訟 代理人  丙○○
              廖瑞鍠  律師
被 上  訴 人  乙○○
兼訴訟代理人  甲○○
上列當事人間請求撤銷贈與行為等事件，上訴人對於中華民國97
年11月27日臺灣雲林地方法院第一審判決（97年度訴字第99號）
提起上訴，本院於98年11月10日言詞辯論終結，判決如下：
    主  文
原判決廢棄。
被上訴人乙○○、甲○○就坐落雲林縣水林鄉○○段五八二地號
土地所有權全部，於民國九十六年十一月二十六日所為之贈與行
為及所有權之移轉行為應予撤銷。
被上訴人乙○○就坐落雲林縣水林鄉○○段五八二地號土地所有
權全部，於民國九十六年十一月二十六日在雲林縣北港地政事務
所所為之所有權移轉登記應予塗銷。
第一、二審訴訟費用由被上訴人負擔。
    事實及理由
一、上訴人主張：
（一）訴外人友呈國際實業股份有限公司（下稱友呈公司）邀訴
      外人方淑貞及被上訴人甲○○為連帶保證人，於民國（下
      同）96年1月30日與上訴人簽訂新臺幣（下同）150萬元之
      貸款契約書，詎友呈公司自96年9月30日起即未依約攤還
      借款，當已喪失期限利益。本件坐落雲林縣水林鄉○○段
      582地號土地（下稱系爭土地）原為被上訴人甲○○所有
      ，惟其於96年11月26日將系爭不動產贈與其父即被上訴人
      乙○○，致影響上訴人之債權不能受償或受償困難。為此
      ，爰依民法第244條第1項之規定及侵權行為之法律關係，
      請求(1)被上訴人乙○○、甲○○就坐落雲林縣水林鄉○○
      段582地號（權利範圍：全部），於96年11月26日所為之
      贈與行為及移轉所有權之物權行為應予撤銷。(2)被上訴人
      乙○○就雲林縣水林鄉○○段582地號（權利範圍：全部
      ），於96年11月26日在雲林縣北港地政事務所所為之所有
      權移轉登記應予塗銷（原審為上訴人全部敗訴之判決，上
      訴人就此敗訴部分全部上訴）。並為上訴聲明：(1)原判決
      廢棄。(2)被上訴人乙○○、甲○○就坐落雲林縣水林鄉○
      ○段582地號（權利範圍：全部），於96年11月26日所為
      之贈與行為及移轉所有權之物權行為應予撤銷。(3)被上訴
      人乙○○就雲林縣水林鄉○○段582地號（權利範圍：全
      部），於96年11月26日在雲林縣北港地政事務所所為之所
      有權移轉登記應予塗銷。(4)第一、二審訴訟費用由被上訴
      人負擔。
（二）上訴人復於本院補陳：被上訴人抗辯稱：系爭土地原為父
      親的，當初贈與附有條件，約定要扶養甲○○哥哥的小孩
      及負擔學費，因甲○○沒有履行負擔學費，才將土地以贈
      與方式登記還給父親乙○○云云，事實不然，此為推託之
      詞，蓋贈與契約書並未約定贈與附有負擔，若有約定，應
      會一併檢送附於地政機關資料中。又96年11月24日友呈公
      司財物週轉已經有問題，甲○○為友呈公司之連帶保證人
      ，於96年11月間移轉系爭土地，顯然為逃避將來受債權人
      強制執行查封而為之動作。再被上訴人甲○○所有財產除
      了系爭土地外，也沒有其他不動產，此為被上訴人所不否
      認，如有，也只是一些沒有公開上市上櫃的股票，價值不
      高。其提起本件撤銷之訴當時債務已有3,885,000元，依
      華聲企業發展鑑定顧問有限公司（下稱華聲鑑定公司）鑑
      定總財產為2,820,110元，其中將友呈公司資產1,798,303
      元價值列入，華聲鑑定公司鑑定報告認為友呈公司沒有營
      業活動，股票價值無實際執行價值。原審另囑託立詮資產
      鑑定管理有限公司（下稱立詮鑑定公司）鑑定友呈公司已
      沒有任何資產，也就沒有被上訴人所主張還有4,000,000
      元，被上訴人甲○○的債務已經超過資產，而有害及上訴
      人債權，於最後一次準備程序時提出書狀說債務下降為24
      5萬多元，縱資料可信，資力之有無應以行為時為判斷基
      準，則被上訴人為贈與行為時已經害及上訴人之債權等語
      。
二、被上訴人則以下列等語資為抗辯：系爭土地原為被上訴人乙
    ○○所有，因被上訴人乙○○之長子李水城及長媳蘇淑紫均
    為聾啞人士，方商請被上訴人乙○○之次子即被上訴人甲○
    ○協助分擔照顧訴外人李育昆（即訴外人李水城之子），並
    以此為條件，方於90年2月22日將系爭土地移轉登記予被上
    訴人甲○○，嗣因被上訴人甲○○並未履行上開條件，才於
    96年11月26日再以贈與之方式將系爭土地移轉過戶返還予被
    上訴人乙○○，是本件不符民法第244條第1項所稱之無償行
    為。且被上訴人甲○○名下尚有其他財產足供清償，對於上
    訴人之債權亦無任何損害等語，並為答辯聲明：(1)上訴駁回
    。(2)第二審訴訟費用由上訴人負擔。
三、兩造對於被上訴人甲○○擔任訴外人友呈公司於96年1月30
    日向上訴人借款150萬元之連帶保證人，友呈公司自96年9月
    30日起即未依約攤繳貸款本息，尚欠上訴人1,197,168元，
    目前該公司已結束營運；又被上訴人甲○○於96年11月26日
    將系爭不動產以贈與為原因移轉登記予被上訴人乙○○等事
    實，並不爭執，復有貸款契約影本、客戶往來科目狀況查詢
    、異動索引及系爭不動產土地登記謄本等各1份為證（見原
    審卷第6-9頁），自堪信實。
四、上訴人另主張被上訴人於96年11月26日將系爭土地贈與其父
    親乙○○所簽具之贈與所有權移轉契約書，並未約定附有任
    何負擔，故系爭土地贈與原因為無償行為，且被上訴人甲○
    ○名下其他財產不足供清償，則此贈與行為對於上訴人之債
    權有所損害，應予以撤銷等情，則為被上訴人所否認，並以
    前揭情詞置辯。從而，本件所應審究者即為：(一)被上訴人對
    系爭不動產所為之移轉行為，是否有害及上訴人之債權？(二)
    上訴人依據民法第244條第1項規定，提起本件訴訟，有無理
    由？茲說明如下：
（一）按「債務人所為之無償行為，有害及債權者，債權人得聲
      請法院撤銷之。」民法第244條第1項定有明文。此即民法
      有關撤銷詐害債權行為之規定，而行使前揭撤銷權之要件
      有二，即債權人於行使撤銷權時有債權，及債務人為無償
      行為時，有害及債權人之債權。惟得否撤銷，仍應以債務
      人為該當行為時之財產狀況與債權人之債權額為審酌之依
      據。只須債權人之債權因債務人之行為致有履行不能或困
      難之情形，即應認為有損害於債權人權利，並不以債務人
      因其行為，致陷於無資力為限（最高法院48年度台上字第
      527號判決參照）。又按民法第244條第1項所謂債務人所
      為之無償行為，有害及債權者，係指債務人所為減少其財
      產之行為，有害於總債權之共同擔保而言，並非以害及行
      使撤銷訴權之人之債權為限。又連帶債務人對於債權人應
      各負全部給付之責，是在債務未受清償前，連帶債務人中
      之一人所為之詐害行為，債權人自得對之依民法第244條
      第1項、第2項之規定撤銷之。至於其他連帶債務人有資力
      與否，在所不問（最高法院88年度台上字第1302號判決意
      旨參照）。再按當事人主張有利於己之事實者，就其事實
      有舉證之責任；民事訴訟法第277條前段定有明文。又主
      張常態事實者，就其事實無庸舉證，主張變態事實者，應
      就變態事實負舉證義務，此為舉證責任分擔原則。又原告
      對於自己主張之事實已盡證明之責後，被告對其主張，如
      抗辯其不實並提出反對之主張者，則被告對其反對之主張
      ，亦應負證明之責，此為舉證責任分擔之原則（最高法院
      18年上字第2855號判例參照）。另按原告於起訴原因已有
      相當之證明，而被告於抗辯事實並無確實證明方法，僅以
      空言爭執者，當然認定其抗辯事實之非真正，而應為被告
      不利益之裁判（最高法院18年上字第1679號判例參照）。
      末按民事訴訟法第357條規定：「私文書應由舉證人證其
      真正。但他造於其真正無爭執者，不在此限。」因之，當
      事人提出之私文書必須真正而無瑕疵者，始有訴訟法之形
      式的證據力，此形式的證據力具備後，法院就其中之記載
      調查其是否與系爭事項有關，始有實質的證據力之可言（
      最高法院41年台上字第971號判例參照）。
（二）上訴人主張本件撤銷時，對被上訴人甲○○尚有1,197,16
      8元之債權，此為被上訴人所不爭執，已如上述。上訴人
      另主張被上訴人甲○○於96年10月間，對外所負之債務本
      金部分已達3,885,000元，而其名下之財產，除系爭土地
      外，並無其他任何之不動產，至於雖尚有其他未上市、上
      櫃、興櫃之公司股票，但該等公司股票價值不高，無法清
      償其對外之3,885,000元債務等情，已據其提出財團法人
      金融聯合徵信中心之資料為佐（見原審卷第167-169頁）
      。且查，被上訴人甲○○投資汰元股份有限公司（以下簡
      稱汰元公司）、友呈公司、維網生活科技股份有限公司（
      以下簡稱維網公司）、世亨科技股份有限公司（以下簡稱
      世亨公司）之股份，然該等公司發行之股票均非屬上市、
      上櫃或興櫃之股票，無法在股票交易集中市場流通，且該
      等公司均規模不大，員工不超過十人，國稅局以每股股票
      面額十元計算甲○○擁有上開公司股票之價值，有失偏頗
      ，不具客觀。因之，稅務電子閘門財產所得調件明細表雖
      載稱被上訴人甲○○除系爭不動產外，其名下之財產總額
      約9,225,000元之事實（見原審卷第41-44頁），顯未符合
      實際情況，難遽採為被上訴人有利認定之依據。
（三）又被上訴人甲○○除系爭不動產外，其名下之財產雖經立
      詮鑑定公司動產鑑價結果為12,362,482元之事實，有該鑑
      定公司動產鑑定報告書乙份附卷可稽。但查，被上訴人甲
      ○○（含訴外人方淑貞投資之部分）所有友呈公司之股份
      共計9,200股部分，上開鑑定報告書自承：「友呈國際實
      業股份有限公司已他遷，營運狀況不明，依據財務報表顯
      示，該公司之營收不甚穩定，至96年度時轉盈為虧，且公
      司資產於96年間處分後，已無任何資產，亦無應收款項」
      ，即該公司已他遷（實際上已停止營業），鑑定人立詮鑑
      定公司對其營運狀況不明，卻鑑定該公司股票每股之價值
      高達為1,000元2角1分，顯有不確實之處。再該鑑定報告
      既謂該公司已無任何資產也無應收款項，該公司之股票每
      股價值卻高達1,000元2角1分，亦有悖理之處。故上開鑑
      定報告以每股1,000元2角1分計算甲○○所擁有9,200股，
      謂被上訴人甲○○之股份價值高達9,201,932元，顯不足
      採信。又被上訴人甲○○在世亨公司擁有30萬股，上開鑑
      定報告謂每股價值為4.49元，30萬股價值為1,347,000元
      。然該鑑定報告亦自承依資產負債表所示，95年及96年度
      均係虧損狀態，則該公司之股票在實際市場上何能每股尚
      有4.49元之價值？已令人滋疑該鑑定報告之正確性。又被
      上訴人甲○○擁有汰元公司股份1,000股，上開鑑定報告
      謂至97年8月底該公司每股價值高達1138.55元，1,000股
      價值為1,138,550元。然該公司之董事及監察人之任期係
      自91年5月2日至94年5月1日止，惟該任期屆滿日至97年9
      月15日止，已長達3年，其董監事皆未依法改選，則其財
      務報表之真實性亦令人滋疑？且損益表與資產負債表之稅
      後損益理應為一致，但該公司95年中損益表（見上開鑑定
      報告書第肆章鑑價標的財務分析，第7頁）及資產負債表
      （見上開鑑定報告書第肆章鑑價標的財務分析，第8頁）
      中獲利金額不一致。又該公司94及96年無薪資及伙食費支
      出（見上開鑑定報告書第肆章鑑價標的財務分析，第7頁
      ），即代表該公司無人營運，亦即無法表示該公司有營運
      活動。若真有營業活動，扣除應有之薪資後，該公司淨值
      恐不及報表之2分之1。再95、96年該公司均為獲利，但96
      年保留盈餘及股東權益無端減少，立詮鑑定公司應說明股
      東權益有無？（見上開鑑定報告書第肆章鑑價標的財務分
      析，第8頁）。又立詮鑑定公司推估97年8月之損益表，營
      收6,586仟元，已達96年全年營收91％，營收逆勢成長與9
      7年景氣訊號不合。又97年1-8月薪資僅5萬元，與我國勞
      動基準法最低薪資不合（見上開鑑定報告書第肆章鑑價標
      的財務分析，第14頁）。何況汰元公司之員工僅3、4人，
      公司無大型機器設備等資產，是則上開鑑定報告認定該公
      司之每股價值居然高達1138.55元，顯有悖情理及經驗法
      則，難予採取。再參以本院另囑託華聲鑑定公司對被上訴
      人甲○○所有之股票價值鑑定結果記載：(一)友呈公司部分
      ：本次評估之股票價值應無實際執行價值。若該公司尚有
      在營業，因營業事實存在，經營尚有實益，其股票價值為
      1,798,303元（見鑑定報告書關於友呈公司部分第1頁）。
      94年度營運狀況並不理想，營業淨利值6,640元，而95年
      度之整體營運狀況亦無明顯成長，96年度呈虧損狀態，且
      友呈公司96年度已將公司資產變現，公司應已無實際的殘
      餘價值（見同上報告書第5、6頁）（按：立詮鑑定公司之
      報告也謂公司資產於96年間處分後，已無任何資產，亦無
      應收款項）。(二)世亨公司部分：被上訴人甲○○之股票鑑
      定價值為1,209,000元，其95至96年度中損益表呈現獲利
      ，而資產負債表中則呈現虧損，有互為矛盾之虞，本單位
      無法由報表中獲知其實際狀況為何，對此現象無法客觀解
      釋，在此僅就帳面上資料進行評估（見鑑定報告書關於世
      亨公司部分第1、6頁）。(三)汰元公司部分：被上訴人甲○
      ○股票鑑定價值836,110元。96年營業狀況，營業收入淨
      額相較前兩年嚴重下滑，其營業收入淨額僅約94年度之一
      半，是否為經營不善或者大環境不景氣所影響，則無法探
      究。其94年度至96年度稅前淨利呈現一路下滑，表示公司
      營運正逐年進入困境（見鑑定報告書關於汰元公司部分第
      1、5-6頁）。且被上訴人亦自承「友呈公司目前係暫停營
      業」（見本院卷第94頁），顯見友呈公司目前已無營業之
      事實，且其在96年度已將公司資產處分掉，無剩下任何資
      產，顯無實際之殘餘價值，此乃華聲鑑定公司與立詮資產
      鑑定公司之共同結論，則該公司之股票顯無價值可言，故
      鑑定結果謂無實際執行價值，應屬合理。又上開鑑定報告
      既載稱「世亨科技公司之95至96年度中損益表呈現獲利，
      而資產負債表中則呈現虧損，有互為矛盾之地方，本單位
      無法由報表中獲知其實際狀況為何」，即該公司之損益表
      、資產負債表之記載互為矛盾，鑑定公司無法明瞭其實際
      營運狀況，則被上訴人甲○○之股票是否有1,290,000元
      之價值，即有可疑。又汰元公司從94年度至96年度稅前淨
      利呈現一路下滑，表示公司營運正逐年進入困境，該公司
      顯然價值不高，股票無法在臺灣證券交易所及櫃台買賣中
      心買賣，不具流通性，應屬於乏人問津的股票。稽上可知
      ，被上訴人甲○○之總財產除系爭不動產外，僅有上述價
      值不高之股票，而被上訴人又自承總債務為3,885,000元
      （見本院卷第24頁），而其所擁有之股票價值顯然不足以
      清償上述3,885,000元。縱認上訴人於97年2月20日提起本
      件訴訟後，經過1年多之訴訟程序，其間債務有部分清償
      ，且依財團法人金融聯合徵信中心資料所示，目前債務總
      額降為本金2,456,000元（不包含逾期之利息、違約金在
      內），有該徵信中心當事人綜合信用報告1份在卷足稽（
      見本院卷第163頁）。惟依上開說明，被上訴人甲○○之
      「贈與行為」是否有害及上訴人之債權，應以96年11月16
      日為贈與行為時，被上訴人甲○○之資力及債務為判斷標
      準，然如上所述，依當時被上訴人甲○○之資力，顯無法
      清償其對外之全部債務，其卻將系爭土地無償贈與被上訴
      人乙○○而減少積極財產，顯有詐害上訴人之債權，應堪
      認定。
（四）被上訴人乙○○雖於原審提出與被上訴人甲○○於90年1
      月28日簽具贈與系爭土地協議書1份在卷足稽（見原審卷
      第40頁），然上訴人否認其內容之真正。經查，設若被上
      訴人乙○○將土地贈與被上訴人甲○○而確實附有負擔之
      約定，對如此重大之事項，衡諸情理，當謹慎為書面約定
      ，然渠等於向雲林縣北港地政事務所辦理系爭贈與土地登
      記申請時檢送之被上訴人乙○○與被上訴人甲○○所訂立
      之90年2月6日贈與所有權移轉契約書，並未約定系爭土地
      之贈與附有任何之負擔，有雲林縣北港地政事務所98年3
      月25日北地一字第0980003161號函檢送之系爭土地贈與所
      有權移轉契約書1份在卷可稽（見本院卷第40、41頁）。
      嗣被上訴人乙○○於原審審理中另提出90年1月28日簽具
      之贈與協議書為證，然卻未能舉證證明其內容之真正，顯
      係臨訟編造，不足採信。再者，被上訴人甲○○於96年間
      將系爭土地移轉登記被上訴人乙○○名下，亦係以贈與方
      式，雙方於96年11月13日亦訂有贈與所有權移轉契約書，
      該贈與所有權移轉契約書亦未有其他約定之記載，有同上
      地政事務所函檢送之系爭土地贈與所有權移轉契約書1份
      在卷可稽（見本院卷第52、53頁）。基上，被上訴人乙○
      ○辯稱：系爭土地原為伊所有，伊於90年2月23日以贈與
      方式，將上開土地移轉登記予被上訴人甲○○，但附有負
      擔，即甲○○須分擔照顧李水城（乙○○之長子）之長子
      李育昆自高中（職）至大學（專科）期間之教育費及生活
      費，惟甲○○未提供李育昆自高中至大學期間之生活費及
      教育費，亦即未履行贈與之負擔，其要求甲○○應將上開
      土地返還乙○○，甲○○即於96年11月26日再以贈與之方
      式，將系爭土地返還予乙○○名下云云，無足採信。
五、綜上所述，上訴人主張被上訴人甲○○於96年11月26日將系
    爭土地贈與移轉登記予被上訴人乙○○，屬無償行為，減少
    積極財產，有害及上訴人之債權等情，足為可採，被上訴人
    抗辯被上訴人乙○○於90年02月22日將系爭土地附有負擔贈
    與移轉登記予被上訴人甲○○，嗣因被上訴人甲○○並未履
    行該贈與之負擔，才於96年11月26日再以贈與之方式將系爭
    土地移轉過戶返還予被上訴人乙○○，是本件不符民法第24
    4條第1項所稱之無償行為云云，為無可取。從而，上訴人本
    於民法第244條第1項之規定及侵權行為之法律關係，請求被
    上訴人乙○○、甲○○就系爭土地權利範圍全部，於96年11
    月26日所為之贈與行為及移轉所有權之物權行為應予撤銷；
    另被上訴人乙○○就系爭土地權利範圍全部，於96年11月26
    日在雲林縣北港地政事務所所為之所有權移轉登記應予塗銷
    ，為有理由，應予准許。原審為上訴人敗訴之判決，尚有未
    洽。上訴意旨指摘原判決不當，求予廢棄改判，為有理由。
    爰由本院予以廢棄改判，如主文第二、三項所示。
六、據上論結，本件上訴為有理由，依民事訴訟法第450條、第7
    8、第85條第1項前段，判決如主文。
中    華    民    國    98    年    11    月    24    日
                  民事第三庭    審判長法  官  蘇清恭
                                      法  官  蘇重信
                                      法  官  王浦傑
上為正本係照原本作成。
如對本判決上訴，須於判決送達後20日內向本院提出上訴狀，未
表明上訴理由者，應於上訴後20日內，向本院提出理由書（須附
繕本）。依法須繳納裁判費並應委任律師為訴訟代理人，始得上
訴。
中    華    民    國    98    年    11    月    24    日
                                      書記官  廖英琇
【附記】
民事訴訟法第466條之1：
(1)對於第二審判決上訴，上訴人應委任律師為訴訟代理人。但上
  訴人或其法定代理人具有律師資格者，不在此限。
(2)上訴人之配偶、三親等內之血親、二親等內之姻親，或上訴人
  為法人、中央或地方機關時，其所屬專任人員具有律師資格並
  經法院認為適當者，亦得為第三審訴訟代理人。
民事訴訟法第466條之2第1項：
  上訴人無資力委任訴訟代理人者，得依訴訟救助之規定，聲請
  第三審法院為之選任律師為其訴訟代理人。

司法院資訊處製作；財團法人民間司法改革基金會備份。
